【裁判字號】    96,上訴,3113
【裁判日期】    970213
【裁判案由】    偽造文書等
【裁判全文】
臺灣高等法院臺中分院刑事判決        96年度上訴字第3113號
上  訴  人
即  被  告  丙○○
                    （現於臺灣高雄第二監獄執行中）
選任辯護人  蔡奉典律師
上列上訴人因偽造文書等案件，不服臺灣臺中地方法院96年度訴
字第2060號中華民國96年11月5日第一審判決（起訴案號：臺灣
臺中地方法院檢察署96年度偵字第11040號），提起上訴，本院
判決如下：
    主  文
原判決撤銷。
丙○○共同行使偽造私文書，足以生損害於他人，累犯，處有期
徒刑參月，如附表壹編號四、六至十六所示之物及附表貳編號一
所示偽造之「辛○○」簽名壹枚，均沒收；又共同行使偽造私文
書，足以生損害於他人，累犯，處有期徒刑參月，如附表壹編號
四、六至十六所示之物及附表貳編號二所示偽造之「辛○○」簽
名壹枚，均沒收；又共同行使偽造私文書，足以生損害於他人，
累犯，處有期徒刑捌月，如附表壹編號一、四至十六所示之物及
附表貳編號三所示偽造之「辛○○」簽名參枚、印文參枚，均沒
收；又共同行使偽造私文書，足以生損害於他人，累犯，處有期
徒刑陸月，如附表壹編號二、四、六至十六所示之物及附表貳編
號四所示偽造之「辛○○」簽名參枚、印文柒枚，均沒收；又共
同偽造私文書，足以生損害於他人，累犯，處有期徒刑參月，如
附表壹編號三、四、六至十六所示之物沒收。應執行有期徒刑壹
年捌月；如附表壹編號一至十六所示之物及附表貳全部所示偽造
之「辛○○」簽名共捌枚、印文共拾枚，均沒收。
      犯罪事實
一、丙○○前因施用第一級毒品案件，經臺灣臺中地方法院以94
    年訴字第2997號判處有期徒刑8月確定，於民國（下同）95
    年8 月19日執行完畢。猶不知悔改，緣甲○○（另經原審法
    院通緝中）因曾擔任房屋仲介工作關係，知悉辛○○所有之
    臺中市○區○道路87之1號三樓及己○○所有之臺中市○○
    區○○街88號5樓之房屋均為待出租之空屋，竟意圖為自己
    不法利益，於96年4月中旬，利用不知情之鎖匠打製上開2處
    房屋大門鑰匙，進而侵入竊佔該2處房屋，並在「易租網」
    租屋網站上刊登出租上開2處房屋之訊息。嗣甲○○於竊佔
    上開2 處房屋之某日（指四月中旬）後，再以月薪新臺幣（
    下同）3萬元之代價僱用丙○○（惟丙○○尚未領得薪資）
    ，丙○○則自稱「何秘書」，負責陪同接洽租屋者前往看屋
    ，再向有意承租者收取訂金、交付訂金收據，或直接轉介予
    甲○○另擇日期簽訂正式租約並收取押租保證金及租金等行
    為。俟有意租屋者以前開「易租網」網頁所留下之動電話聯
    繫後，丙○○與甲○○2人即共同基於意圖為自己不法之所
    有及行使偽造私文書之犯意聯絡，循上開分工模式，由甲○○佯示為有權出租上開2處房屋之屋主，再偽造並行使「辛○○」名義之訂金收據、房屋租賃契約書等詐欺手段，為下
    述詐騙承租人金錢之行為：
（一）丙○○於96年4月25日22時許，在臺中市○區○道路87之1
      號3樓處，與有意承租該處房屋之乙○○接洽後，交付之
      前已由甲○○偽造之訂金收據1紙（即如附表貳編號一所
      示，其上有偽造之「辛○○」簽名1枚）予乙○○而行使
      之，致乙○○陷於錯誤而同意支付前開房屋之租屋定金，
      向乙○○詐得5千元，足生損害於乙○○、辛○○。
（二）丙○○於96年4月25日21時30分許，在臺中市○○區○○
      街88號5樓處，與有意承租該處房屋之蕭妤真接洽後，交
      付之前已由甲○○偽造之訂金收據1紙（即如附表貳編號
      二所示，其上有偽造之「辛○○」簽名1枚）予蕭妤真而
      行使之，致蕭妤真陷於錯誤而同意支付前開房屋之租屋定
      金，向蕭妤真詐得5千元，足生損害於蕭妤真、辛○○；
      嗣蕭妤真與甲○○取得聯繫後，雙方約定於同年月27日20
      時許，在臺中市○區○道路87之1號3樓處，就前開房屋簽
      訂租賃契約。
（三）丙○○於96年4月20日22時30分許，陪同戊○○在臺中市
      西屯區○○街88號5樓看屋後，再將有意承租該處房屋之
      戊○○轉介予甲○○處理後續簽約收款事宜。甲○○先於
      96年4月27日，在臺中市○○路上某不詳地點，委由不知
      情之成年刻印業者，偽刻「辛○○」之印章1枚後，即與
      戊○○相約於同日18時許，在臺中市○區○道路87之1號3
      樓處就前開房屋簽訂租賃契約，當場甲○○偽稱其為出租
      人，並以「辛○○」之名義，偽造1式2份之房屋租賃契約
      書2本（即如附表壹編號一及附表貳編號三所示，每本上
      甲○○均偽簽「辛○○」簽名3枚及以上開印章偽蓋「辛○○」印文3枚），再將其中1本偽造之房屋租賃契約書交
      付戊○○而行使之，致戊○○陷陷於錯誤而同意支付房屋
      6個月之租金及押租保證金，共向戊○○詐得96200元；足
      生損害於戊○○、辛○○。
（四）丙○○於96年4月21日10時30分許，陪同丁○○在臺中市
      ○區○道路87之1號3樓看屋後，再將有意承租該處房屋之
      丁○○轉介予甲○○處理後續簽約收款事宜。甲○○即與
      丁○○相約於96年4月27日19時10分許，在臺中市○區○
      道路87之1號3樓處就前開房屋簽訂租賃契約，當場甲○○
      偽稱其為出租人，並以「辛○○」之名義，偽造1式2份之
      房屋租賃契約書2本（即如附表壹編號二及附表貳編號四
      所示，每本上甲○○均偽簽「辛○○」簽名3枚及以上開
      印章偽蓋「辛○○」印文7枚），再將其中1本偽造之房屋
      租賃契約書交付丁○○而行使之，致丁○○陷於錯誤而支
      付房屋6個月之租金及押租保證金，共59200元予甲○○，
      足生損害於丁○○、辛○○。
（五）蕭妤真於支付前述5000元之定金後，嗣於96年4月26日與
      臺中市○○區○○街88號5樓房屋之真正屋主己○○取得
      聯繫，經己○○告知後蕭妤真始知受騙；蕭妤真隨即報警
      處理，經警要求偕同辦案下，蕭妤真同意依與甲○○前開
      原約定簽約之時、地赴約，嗣於同年月27日20時50分許蕭
      妤真會同警方前往臺中市○區○道路87之1號3樓，當場甲○○偽稱其為出租人，並以「辛○○」之名義，偽造1 式
      2份之房屋租賃契約書2本（即如附表壹編號三所示，每本
      上甲○○均偽簽「辛○○」簽名3枚及以上開印章偽蓋「
      辛○○」印文4枚），足生損害於辛○○，隨即為警當場
      識破查獲，嗣並聯絡丙○○至現場，且查扣如附表壹全部
      所示之物及附表貳編號一、二所示之物，進而循線查悉上
      情。
二、案經台中市警察局第六分局報請臺灣臺中地方法院檢察署檢
    察官偵查起訴。
        理  由
一、證據能力部分：
    按被告以外之人（包括證人、鑑定人、告訴人、被害人及共
    同被告等）於審判外之陳述雖不符刑事訴訟法第159條之1至
    之4等4條之規定，而經當事人於審判程序同意作為證據，法
    院審酌該言詞陳述或書面陳述作成時之情況，認為適當者，
    亦得為證據；當事人、代理人或辯護人於法院調查證據時，
    知有刑事訴訟法第159條第1項不得為證據之情形，而未於言
    詞辯論終結前聲明異議者，視為有前項之同意，同法第159
    條之5定有明文。立法意旨在於傳聞證據未經當事人之反對
    詰問予以核實，原則上先予排除。惟若當事人已放棄反對詰
    問權，於審判程序中表明同意該等傳聞證據可作為證據；或
    於言詞辯論終結前未聲明異議，基於尊重當事人對傳聞證據
    之處分權，及證據資料愈豐富，愈有助於真實發見之理念，
    且強化言詞辯論主義，使訴訟程序得以順暢進行，是被害人
    乙○○、蕭妤真、戊○○、丁○○、己○○、辛○○於警訊
    中之證述及偵查中之證述，雖均屬傳聞證據，惟被告及其選
    任辯護人對此審判外之陳述均未表示異議，依法應視為同意
    做為證據，而具有證據能力，合先敘明。
二、認定犯罪事實之證據及理由：
    訊據上訴人即被告丙○○（下稱被告）矢口否認有上揭之犯
    行，辯稱：伊僅單純受雇於甲○○而已，並不知道甲○○利
    用前開方式詐騙被害人；又伊雖有於犯罪事實欄（一）、（
    二）所示之時、地，向被害人乙○○、蕭妤真各收取租屋定
    金5000元之情事，但不知道該定金收據係偽造的；再犯罪事
    實欄（三）、（四）、（五）部分伊僅帶被害人去看房屋而
    已，其餘事情均係甲○○所為，與伊無關云云資為抗辯。經
    查：
（一）上揭事實，業據被告於偵查及原審審理中坦白承認（見偵
      查卷第6至7頁、第23頁；原審卷第46頁、第52頁）；核與
      被害人辛○○、己○○、乙○○、蕭妤真、戊○○、丁○○等人於警、偵訊及原審中證述之情形相符（見警卷第24
      至40頁；偵查卷第23至24頁；原審卷第122至124頁）；並
      有如附表壹全部所示及附表貳編號一、二所示之物扣案足
      資佐證。顯見被告確有參與本件之犯行，被告於本院審理
      中翻異前詞，應屬事後卸責之詞，不足採信。
（二）按共同正犯之成立，祇須具有犯意之聯絡，行為之分擔，
      既不問犯罪動機起於何人，亦不必每一階段犯行，均經參
      與；又共同正犯間，非僅就其自己實施之行為負其責任，
      並在犯意聯絡之範圍內，對於他共同正犯所實施之行為，
      亦應共同負責，上訴人既持扁擔，邀帶他人共同行毆，即
      無區別刀傷、木器傷而分負責任之理。最高法院34年上字
      第862號、32年上字第1905號判例著有明文。本件被告與
      同案被告甲○○間，就前開之犯罪行為事前既有犯意之連
      絡，並有行為之分擔，依上開說明被告應就前開之5次犯
      罪行為與同案被告甲○○同負共犯之責任，並不以其個人
      有親自參與犯罪行為實施之部分為限《如事實欄（五）所
      示之犯行雖僅有同案被告甲○○參與，惟被告有參與詐騙
      被害人蕭妤真交付定金5000元之前行為「即如事實欄（二
      ）」，故事實欄（五）後行為之犯行，應屬被告與同案被
      告甲○○2人原來之共同犯意內，而僅由同案被告甲○○
      出面詐騙而已》。因此，被告之選任辯護人稱：本件被告
      就事實欄（三）、（四）部分至多僅成立幫助犯，事實欄
      （五）部分被告未參與並不成立犯罪云云；顯係誤解所謂
      共犯應同負罪責之意旨，依照前開說明，其此部分之辯解
      尚無足採。
（三）綜上所述，被告與同案被告甲○○間既有犯意之連絡及行
      為之分擔，或犯意之連絡，依前開說明，自應負共犯之責
      任，而對本件犯罪事實全部負責。本件事證已臻明確，被
      告犯行堪予認定，自應依法論科。
三、論罪科刑之說明及理由：
（一）核被告所為係犯：(1)犯罪事實欄（一）及（二）部分，均
      係各犯刑法第216條、第210條之行使偽造私文書罪及同法
      第339條第1項之詐欺取財罪。有關偽造「辛○○」署押部
      分為偽造私文書之部分行為，再偽造私文書之低度行為應
      為行使偽造私文書之高度行為所吸收，均不另論罪；又行
      使偽造私文書行為，本屬詐欺取財行為中施用詐術之一環
      ，整體應屬自然一行為，其以一行為觸犯數罪名、侵害數
      法益，為想像競合犯，應依刑法第55條規定，從一重論以
      行使偽造私文書罪論已足，若強予分割上揭行使偽造私文
      書、詐欺取財等2犯行，而予分論併罰，恐有違刑法「重
      複評價禁止原則」，而有過度非難被告罪責之虞，故為本
      院所不採。(2)犯罪事實欄（三）部分，係犯刑法第216 條
      、第210條之行使偽造私文書罪及同法第339條第1項之詐
      欺取財罪。有關偽造「辛○○」印章1顆及偽造「辛○○
      」印文、署押部分均為偽造私文書之部分行為，再偽造私
      文書之低度行為應為行使偽造私文書之高度行為所吸收，
      均不另論罪；又被告所犯前開行使偽造私文書罪及詐欺取
      財罪，為想像競合犯，應依刑法第55條規定，從一重論以
      行使偽造私文書罪，理由詳如前述。(3)犯罪事實欄（四）
      部分，係犯刑法第216條、第210條之行使偽造私文書罪及
      同法第339條第1項之詐欺取財罪。有關偽造「辛○○」印
      文、署押部分均為偽造私文書之部分行為，再偽造私文書
      之低度行為應為行使偽造私文書之高度行為所吸收，均不
      另論罪；又被告所犯前開行使偽造私文書罪及詐欺取財罪
      ，為想像競合犯，應依刑法第55條規定，從一重論以行使
      偽造私文書罪，理由詳如前述。(4)犯罪事實欄（五）部分
      ，係犯刑法第210條之偽造私文書罪。有關偽造「辛○○
      」印文、署押部分，均為偽造私文書之部分行為，不另論
      罪（此部分業經檢察官於原審審理時更正被告僅犯偽造文
      書罪，詳見原審卷第80頁）。
（二）被告前開所犯各罪皆與同案被告甲○○間，有犯意聯絡及
      行為分擔，或有犯意聯絡，均為共同正犯；被告前因施用
      第一級毒品案件，經臺灣臺中地方法院以94年訴字第2997
      號判處有期徒刑8月確定，甫於95年8月19日執行完畢，此
      有臺灣高等法院被告前案紀錄表附卷可憑，被告於前開有
      期徒刑執行完畢後，5年內故意再犯本件有期徒刑以上之
      罪，應依刑法第41條第1項之規定，論以累犯，並均依法
      加重其行；被告所犯前開各罪，係屬各別之犯罪行為，應
      予分論併罰。至起訴書認：(1)被告另涉犯刑法第306條之
      罪部分，此部分業據檢察官於原審審理時撤回對被告之起
      訴（見原審卷第80頁）；(2)被告另於96年4月27日在臺中
      市○區○道路87之1號3樓對被害人乙○○犯罪部分，業經
      檢察官於原審審理時撤回對被告之起訴（見原審卷第80頁
      ），均已非屬本院審理之範圍，附此說明。
（三）原審以被告前開5次犯行罪證明確予以論罪科刑，固非無
      據；惟原審判決有下列違失之處：(1)就犯罪事實欄（一）
      至（五）所示之犯行，漏未於事實中記載足以生損害於辛○○之意旨，尚有未洽。(2)就犯罪事實欄（一）、（二）
      、（四）、（五）犯罪之主文部分，就沒收之範圍均列入
      如附表壹編號五之「辛○○」印章一顆在內，亦有未合《
      蓋此印章與犯罪事實欄（一）、（二）之犯行無關；而犯
      罪事實欄（四）、（五）之犯行僅偽造印文而已，並無偽
      造印章之犯行）；(3)又如犯罪事實欄（五）犯罪之主文部
      分，就沒收部分諭知沒收如附表壹編號三、五部分亦有未
      洽（除如附表壹編號三部分應予沒收外，其餘附表壹編號
      四、六至十六部分，亦為被告或同案共犯甲○○所有供本
      案犯罪所用或犯罪預備之物，均應依刑法第38條第1項第2
      款之規定宣告沒收，另如附表壹編號五部分不應為沒收，
      而為沒收之諭知，理由詳如前述》。本件被告提起上訴，
      否認有參與本件之犯行云云，雖為無理由，惟原審判決既
      有前開可議之處，自屬無可維持，應由本院將原審判決予
      以撤銷改判。爰審酌被告不思以正當之工作獲取報酬，而
      竟以詐騙手段欺騙被害人，並參酌本件犯罪之手段、方法
      、所得利益暨犯後態度不佳，並未與被害人達成和解等一
      切情狀，分別量處如主文第2項所示之刑，並定其應執行
      刑，以示懲儆。
（四）如附表壹編號五所示偽造之「辛○○」印章1枚，不問屬
      於犯人與否，應依刑法第219條宣告沒收；附表貳全部所
      示之訂金收據、房屋租賃契約書，業經被告、同案共犯甲○○分別交予前述被害人收受，均非屬被告或同案共犯甲○○所有，自不應為沒收之諭知，惟上開文書上偽造之「
      辛○○」簽名、印文，仍應依刑法第219條之規定，不問
      屬於犯人與否，併予宣告沒收；附表壹編號一至四、六至
      十六所示之物，均為被告或同案共犯甲○○所有供本案犯
      罪所用或犯罪預備之物，業據本院查明在卷，均應依刑法
      第38條第1項第2款之規定宣告沒收；又其中附表壹編號一
      至四、六所示之文書既經本院宣告沒收，爰不另就該等文
      書上偽造之「辛○○」簽名、印文宣告沒收；附表壹編號
      十七所示之現金，為本案被害人遭詐騙之金錢，非屬被告
      或同案共犯甲○○所有之物，應依法發還被害人，故不予
      宣告沒收。
據上論斷，應依刑事訴訟法第369條第1項前段、第36 4條、第29
9條第1項前段，刑法第28條、第210條、216條、第339條第1項、
第55條前段、第47條第1項、第51條第5款、第219條、第38條第1
項第2款，刑法施行法第1條之1，判決如主文。
本案經檢察官庚○○到庭執行職務。
中    華    民    國    97    年    2     月    13    日
            刑事第十一庭  審判長法  官  陳  朱  貴
                                法  官  胡  文  傑
                                法  官  何  志  通
上列正本證明與原本無異。
如不服本判決應於收受送達後十日內向本院提出上訴書狀，其未
敘述上訴之理由者並得於提起上訴後十日內向本院補提理由書（
均須按他造當事人之人數附繕本）。
                                書記官  高  麗  淇
中    華    民    國    97    年    2     月    13    日
附表壹：
一、承租人為戊○○之房屋租賃契約書一本（上有偽造之「辛○○」簽名三枚、印文三枚）。
二、承租人為丁○○之房屋租賃契約書一本（上有偽造之「辛○○」簽名三枚、印文七枚）。
三、承租人為蕭妤真之房屋租賃契約書二本（每本上皆有偽造之
    「辛○○」簽名三枚、印文四枚）。
四、承租人欄空白之房屋租賃契約書二本（一本上有偽造之「辛○○」簽名三枚、印文三枚；另一本上有偽造之「辛○○」
    簽名三枚、印文四枚）。
五、偽造之「辛○○」印章一枚。
六、付款人欄空白之訂金收據二紙（每紙上皆有偽造之「辛○○
    」簽名一枚）。
七、行動電話五支。
八、建物登記第二類謄本九張。
九、售屋資料表一冊。
十、筆記本一冊。
十一、易租網加值會員服務卡一張。
十二、網路廣告費發票一張。
十三、房屋鑰匙十九支。
十四、房屋鑰匙八支。
十五、遙控器二個。
十六、房屋資料紀錄單二張。
十七、現金新臺幣十五萬六千三百元。
附表貳：
一、交付乙○○之訂金收據一紙（上有偽造之「辛○○」簽名一
    枚）。
二、交付蕭妤真之訂金收據一紙（上有偽造之「辛○○」簽名一
    枚）。
三、交付戊○○之房屋租賃契約書一本（上有偽造之「辛○○」
    簽名三枚、印文三枚）。
四、交付丁○○之房屋租賃契約書一本（上有偽造之「辛○○」
    簽名三枚、印文七枚）。


司法院資訊處製作；財團法人民間司法改革基金會備份。
